【裁判字號】    89,上更(一),5
【裁判日期】    890229
【裁判案由】    所有權移轉登記等
【裁判全文】
臺灣高等法院高雄分院民事判決      八十九年度上更(一)字第五號
      上  訴  人  乙○○
      訴訟代理人  許安德利律師
      被  上訴人  丙○○      .
      訴訟代理人  甲○○        住台北巿羅斯福路一段十號六樓
右當事人間所有權移轉登記等事件，上訴人對於台灣屏東地方法院中華民國八十六年
十二月三十一日八十六年度訴字第八四三號第一審判決提起上訴，經最高法院第一次
發回更審，本院判決如左：
      主      文
原判決關於命上訴人辦理土地所有權移轉登記部分及訴訟費用之裁判（確定部分除外
）均廢棄。
右開廢棄部分被上訴人在第一審之訴駁回。
第一、二審及發回前第三審訴訟費用（確定部分除外）均由被上訴人負擔。
      事      實
甲、上訴人方面：
  壹、聲明：求為判決：
    (一)原判決廢棄。
    (二)廢棄部分被上訴人在原審之訴駁回。
    (三)第一、第二及發回前第三審訴訟費用均由被上訴人負擔。
  貳  、陳述：除引用原判決書之記載外，補稱：
  一、被上訴人在原審以「信託登記，返還信託物」之法律關係提起本訴，請求移轉
      登記系爭土地之所有權。故本案應究明者為兩造就坐落分割前屏東縣車城鄉○
      ○○段一００號及一七七號之所有權移轉登記，應有部分各二分之一，是否係
      被上訴人信託登記在上訴人名下乙節而已。
  二、『信託關係須信託人與受託人合意訂立信託契約方能發生』。「信託行為，係
      指信託人將財產所有權移轉與受託人，使其成為權利人，以達到當事人間一定
      目的之法律行為」。然被上訴人自起訴迄今未能提出信託契約以證其實，就何
      時何地雙方合意信託契約亦無法具體說明。因此，不難瞭解兩造間就系爭土地
      並無信託關係之存在。
  三、被上訴人主張將系爭土地登記在上訴人名下之原因。先稱：「：：：乙○○為
      了蓋房子方便才信託在他的名下」；隨後則稱：「在土地買賣後，並未經過我
      的同意即將系爭土地全部登記於他名下，我發現後去找承辦的代書王瑞梅，問
      她為何土地只登記乙○○名下，她說，她辦錯了，要我拿乙○○的印章來蓋重
      新辦理登記，．．．」。足證兩造之間根本未訂立信託契約甚明。
  四、再者，「脫法行為不受法律之保護，為法律上之大原則，所謂信託，係信託人
      為自己或第三人之利益，以一定財產為信託財產，移轉與受託人管理或處分，
      以達成一定之經濟上或社會上目的之行為；倘信託人僅將其財產在名義上移轉
      與受託人，而有關於信託財產之管理、使用、處分仍由信託人自行為之，是為
      消極信託，除有確實之正當原因外，通常多屬通謀之虛偽表示，極易助長脫法
      行為之形成，難認其合法性（參照最高法院七十六年度台上字第二０四七號判
      決意旨）。縱被上訴人所主張：「六十七年十二月七日及六十八年二月二十五
      日兩造經由見證人陳猛秀之介紹，將前開一００號及一七七號土地提供與建商
      陳清心合建，此有合約書兩份可證」「尚有原告（即被上訴人）代繳水利費單
      據可資證明」等情屬實，其行為充其量僅屬消極信託行為，亦不能認為其合法
      有效。
  五、另被上訴人於本審所主張：「蔣龍波證述兩造買受系爭土地後，與建商合建過
      程中，為簡化登記手續，爰暫將被上訴人所有部份信託登記於上訴人名下，待
      建成後再移轉登記予被上訴人，嗣復經上訴人向被上訴人解釋徵得被上訴人同
      意，將其持分二分之一信託登記於上訴人名下」乙節，早經上訴人堅決否認，
      特再予否認。
  六、兩造間就系爭土地殊無信託關係存在已如上述，縱有其他爭議，僅屬被上訴人
      能否得以其他法律關係行使權利之問題，當屬別一課題，與本案訴訟標的之信
      託關係無關，故被上訴人提起本件訴訟不合法甚明。
  、證據：引用原判決書所載。
乙、被上訴人方面：
  壹、聲明：求為判決：
    (一)上訴駁回。
    (二)第一、第二審及發回前第三審訴訟費用均由上訴人負擔。
  貳、陳述：
  一、本案發回更審之理由不外以鈞院前審一方面認定兩造與建商訂定合建契約後，
      才將系爭土地移轉登記於上訴人名義，一方面卻又謂兩造事後已合意同意事前
      之移轉登記為信託行為，始有其後與建商簽訂合建契約，是自有判決理由矛盾
      之違法；又兩造間就系爭土地是否有為信託契約之合意，鈞院前審亦未予究明
      ，故予發回更審。至於上訴理由則略謂：被上訴人未能提出信託契約，以實其
      說；又系爭土地無一由被上訴人名下移轉登記予上訴人，不合信託關係之基本
      要件；再者被上訴人主張為圖兩造與建商合建後簡化移轉登記程序之便，故信
      託登記於上訴人名下，殊異信託關係之本意；且消極信託乃脫法行為，難認其
      合法性，故認兩造間就系爭土地並無信託關係。
  二、惟查：事實之經過乃坐落屏東縣車城鄉○○○段一００地號及一七七地號土地
      原係兩造及訴外人蔣龍波三人共同向台灣省糖業股份有限公司承租之土地，嗣
      以蔣龍波名義承領，各按持分三分之一共有，信託登記於蔣龍波名下，五十二
      年二月十九日蔣龍波將其持分三分之一售予兩造，兩造各按二分之一共有前開
      土地，仍信託登記於蔣龍波名下（五十九年十二月間及六十五年十二月間，一
      ００地號分割增加一００之一、一００之二地號；一七七地號分割增加一七七
      之一、一七七之二號）。六十七年十二月七日及六十八年二月二十五日，兩造
      經由見證人陳猛秀之介紹將系爭一００號及一七七號土地提供予建商陳清心合
      建，因慮及合建後基地尚須辦理分割，俾隨同建物移轉登記予買受人，為簡化
      登記手續，上訴人遂於六十八年七月三十一日將原兩造信託登記於蔣龍波名下
      之系爭一００號、一００之一號、一００之二號、一七七號、一七七之一號及
      一七七之二號土地移轉登記於其名下，嗣經上訴人向被上訴人解釋為此登記之
      緣由，徵得被上訴人之同意，兩造遂合意以前開移轉登記為信託登記，即被上
      訴人將其系爭土地持分二分之一信託登記於上訴人名下。合建完成後，上訴人
      與被上訴人分別分得坐落系爭一００號及一七七號土地上一‧五間房屋（建商
      則各於上開二筆土地上分得三‧五間房屋），合建後餘一七七地號六十八平方
      公尺，一七七之二號七十七平方公尺，一七七之一０號七十一平方公尺，一七
      七之一一地號一三七平方公尺，合計三五三平方公尺，現仍信託登記於上訴人
      名下。
三、系爭土地為兩造所共有，各有持分二分之一：
  (一)系爭土地為兩造所共有。上訴人既自認系爭土地乃兩造與訴外人蔣龍波以其持分
    共同承領而來，復經證人蔣龍波、陳猛秀證實，並有系爭土地之讓渡證書及合建
    契約書附卷可稽，而其內容之真正復為上訴人所自認，則系爭土地為兩造所有共
    應堪認定。上訴人雖執系爭土地因兩造分產協議，歸其分得部分為辯，惟其所辯
    矛盾，不符事實，委不足採。
  (二)系爭土地為兩造所共有，各有持分二分之一，迭經被上訴人陳述甚詳。復按數人
    負同一債務或有同一債權，而其給付可分者，除法律另有規定或契約另有訂定外
    ，應平均分擔或分受之，民法第二百七十一條定有明文。是由卷附賣渡證書及合
    建契約書觀之，前者既將兩造同列為系爭土地之買受人，向蔣龍波買受系爭土地
    之持分，後者又將兩造同列為地主，且均未特別訂明持分，則依上開規定，自應
    認為兩造各有系爭土地持分二分之一。再者，上訴人亦自認合建後被上訴人曾分
    得部分房屋，復對系爭土地部分經徵收後，被上訴人曾對之追討補償費不爭執，
    並自認分給被上訴人一萬元，更足證系爭土地確為兩造所共有，各有持分二分之
    一無疑。則本案之爭點應為被上訴人就其所有系爭土地持分二分之一與上訴人間
    是否有信託關係存在。
四、兩造間就被上訴人所有系爭土地持分二分之一確有信託關係：
  (一)按信託契約並非要式契約，不以訂立書面契約為要件，於兄弟間更無訂立書面契
    約之必要，是自不能僅以兩造間未訂立書面契約遽認兩造間無信託關係。被上訴
    人所有系爭土地持分二分之一，雖經原受託人即訴外人蔣龍波移轉登記與上訴人
    ，惟據證人蔣龍波證述，此乃因兩造買受系爭土地後，與建商合建過程中，為簡
    化登記手續，而將被上訴人所有系爭土地持分二分之一信託登記於上訴人名下，
    嗣復經上訴人向被上訴人解釋，徵得被上訴人同意，將其所有系爭土地持分二分
    之一信託登記於上訴人名下，是兩造顯有以先前移轉登記為信託登記之合意，鈞
    院前審認定兩造於為信託登記之合意後始與建商簽訂合建契約，顯屬誤會，被上
    訴人從未為矛盾之主張。
  (二)復按信託者，謂委託人將財產移轉或為其他處分，使受託人依信託本旨，為受益
    人之利益或為特定之目的，管理或處分信託財產之關係，信託法第一條固定有明
    文。惟信託法於八十五年一月二十六日公佈前，民法雖無關於信託行為之挸定，
    然因私法上法律行為所成立之法律關係，非以民法有明文規定者為限，苟法律行
    為之內容不違反強行規定或公序良俗，即應賦予法律上之效力。實務上，信託行
    為係指委託人授與受託人超過經濟目的之權利，而僅許可其於經濟目的範圍內行
    使權利之法律行為而言。其受託人取得信託財產之方式，由委託人就自己之財產
    移轉者有之；由委託人使第三人將財產移轉予受託者有之；由受託人原始取得受
    託財產者有之，最高法院八十七年度台上字第九０七號著有裁判可資參照。是上
    訴人執系爭四筆土地無一以被上訴人名義移轉登記予上訴人，故不合信託關係之
    基本要件為辯，委不足採。
  (三)又按信託關係，係因委託人信賴受託人代其行使權利而成立，其因此成立之信託
    契約，與民法第八十七條第一項所謂通謀虛偽意思表示係當然確定自始無效不同
    ，最高法院八十五年度台上字第三０八號著有判決可資參照。查兩造因慮及合建
    完成後，基地須辦理分割，俾隨同建物移轉登記予買受人，為簡化登記手續，故
    合意將被上訴人所有系爭土地持分二分之一信託登記於上訴人名下，則依上開判
    例意旨所示，自屬合法有效，與脫法行為大異其趣，上訴人援引最高法院七十六
    年度台上字第二０四七號判決意旨為辯，殊欠妥適。
、證據：援用在原審之立證方法。
      理      由
一、本件被上訴人丙○○主張，坐落屏東縣車城鄉○○○段一００號、一七七號土地
    原係其與上訴人乙○○及訴外人即兩造胞兄蔣龍波共同向台灣糖業股份有限公司
    （下稱台糖公司）承租，嗣以蔣龍波名義承領，約定按應有部分各三分之一共有
    ，並信託登記蔣龍波名下，五十二年二月十九日蔣龍波將其三分之一共有權售與
    被上訴人丙○○及上訴人乙○○，兩造改按應有部分各二分之一共有前開土地，
    惟仍登記蔣龍波名下，嗣於五十九年十二月間及六十五年十二月間，前開土地分
    別因分割而增加一００─一、一００─二地號及一七七─一、一七七─二地號，
    迄六十七年十二月七日及六十八年二月二十五日，兩造提供前開一００、一七七
    地號土地與建商陳清心合建，惟慮及合建完成，基地須辦理分割，俾隨同建物移
    轉登記予買受人，為簡化登記手續，遂於六十八年四月二十八日將前開兩造共有
    之一００、一００─一、一００─二、一七七、一七七─一、一七七─二地號土
    地，信託移轉登記上訴人乙○○名下。提供合建之土地於合建完成後，其中一０
    ０地號於六十八年十二月間分割增加一００─三至一００─七地號；一七七地號
    則於七十年五月間分割增加一七七─四至一七七─一一地號，兩造各分得其中一
    ．五間建物，除均自留一間，另各半間，上訴人乙○○售與林振騰，被上訴人丙
    ○○讓與王蔣員，丙○○自留部分為分割後之一七七─四地號土地；乙○○自留
    部分為分割後之一００地號，其他均隨建商分得部分移轉登記予買受人，僅合建
    剩餘之一七七地號面積六十八平方公尺、一七七─一０地號面積七十一平方公尺
    、一七七─一一地號面積一三七平方公尺，連同前開一七七─二地號面積七十七
    平方公尺，現仍信託登記上訴人乙○○名下，爰以起訴狀繕本之送達為終止信託
    之意思表示，求為判決上訴人乙○○應將上開一七七號、一七七－二號、一七七
    －一０號、一七七－一一號土地應有部分各二分之一所有權移轉登記與被上訴人
    丙○○。被上訴人另主張前開一００─一、一００─二、一七七─一、一七七─
    三地號四筆土地經政府徵收所得補償金二萬六千六百二十元，業由上訴人乙○○
    於六十九年一月三十日具領，求為判決上訴人乙○○應比照土地公告現值成長倍
    數，返還其半數即一百零七萬八千八百元及其法定遲延利息部分，業經本院更審
    前判決被上訴人敗訴確定。
二、上訴人乙○○則以：前開一００號、一七七號土地原係兩造與訴外人即兩造胞兄
    蔣龍波共同向台糖公司承租，嗣經承領而與兩造之父所遺坐落同段九四─一地號
    及屏東縣車城鄉○○段一四六─五、一四八─二地號土地經兄弟口頭協議，由被
    上訴人丙○○分得田中央段九四─一地號及車城段一四六─五、一四八─二地號
    等筆土地，田中央段一００、一七七地號土地則由上訴人乙○○分得，兩造間並
    無信託關係存在，至於合建房屋完成後，丙○○分得之房屋係屬乙○○之贈與。
    兩造間既無信託關係存在，被上訴人丙○○即無請求權，且縱有請求權，亦已因
    時效而消滅等語置辯。
三、查所謂信託行為，係指委託人授與信託人超過經濟目的之權利，而僅許可其於經
    濟目的範圍內行使權利之法律行為而言。故信託關係須當事人間訂有信託契約，
    始可發生。而此信託契約又以委託人與受託人間就信託行為之內容意思表示一致
    為其成立要件。本件被上訴人雖主張其與上訴人間就系爭土地有信託關係存在，
    然為上訴人所否認，且被上訴人自認土地買賣後，未經伊同意，即登記於上訴人
    名下，伊發現後，找承辦代理王瑞梅詢問何以登記於上訴人名下，代書說辦錯了
    ，要伊拿印章去重新辦理登記云云（見本院前審卷第四二頁反面），又依卷附土
    地登記簿謄本記載，系爭土地所有權係於六十八年七月三十一日由訴外人蔣龍波
    以「贈與」為原因移轉登記於上訴人（見一審卷第十九、四一、四四、四六頁）
    ，具見系爭土地所有權由訴人蔣龍波以「贈與」為原因，於六十八年七月三十一
    日移轉登記於上訴人乙○○，未經被上訴人丙○○之同意，且查委任代書王瑞梅
    辦理該系爭土地所有權移轉登記者係上訴人乙○○及訴外人蔣龍波二人，被上訴
    人丙○○並未偕同前往委任，亦經證人王瑞梅於八十七年九月七日在本院準備程
    序中具結供證明確（見八十七年度上字第二００號卷第六十二頁），足見系爭土
    地所有權由訴外人蔣龍波移轉登記於上訴人乙○○，事先未經被上訴人丙○○同
    意，系爭土地所有權登記於上訴人乙○○名下，上訴人與被上訴人間始終無信託
    登記之合意，其兩造間無信託登記之法律關係，至為灼然。
四、又查，兩造就系爭土地與陳清心之合建合約書，雖記載「地主丙○○、乙○○」
    等語，證人陳清心雖證稱系爭土地係兩造共有，兩造之兄蔣龍波雖亦證稱：「實
    際上是他們（即上訴人及被上訴人）共同買的，兄弟二人各持分一半，因為買地
    是為了蓋房子，為了方便，就移轉給乙○○，丙○○持分部分寄託在乙○○名下
    。」云云，惟查，上開合約書及證言僅能證明系爭土地係兩造共有。而辦理系爭
    土地移轉登記時，被上訴人既未參與，亦未經其同意，兩造間就系爭土地應有部
    分二分之一，並未成立信託登記契約，已如前述，則系爭土地縱令為兩造共有，
    亦不能認兩造有信託登記契約關係存在。
五、綜上以觀，兩造間就系爭土地並無信託關係存在，被上訴人對於系爭土地所有權
    登記於上訴人名下，若有爭執，則屬能否以其他法律關係主張權利之問題，其以
    兩造間有信託關係存在，依據終止信託登記之法律關係訴請上訴人辦理系爭土地
    所有權應有部分二分之一移轉登記，即非正當，不應准許，原審就此部分為上訴
    人不利之判決，尚欠允洽，上訴論旨，求予廢棄改判，非無理由。應由本院將此
    部分廢棄，改判駁回被上訴人在第一審此部分之訴。兩造其餘陳述及證據資料與
    判決結果不生影響，毋庸再予審酌。
六、據上論斷，本件上訴為有理由，依民事訴訟法第四百五十條、第七十八條，判決
    如主文。
中      華      民      國    八十九    年      二      月    二十九    日
                                      臺灣高等法院高雄分院民事第二庭
~B1審判長法官  張國彬
~B2法      官  吳登輝
~B3法      官  黃清江
右為正本係照原本作成。
如對本判決上訴，須於判決送達後二十日內向本院提出上訴狀，其未表明上訴理由者
，應於上訴後二十日內向本院提出上訴理由書。
中      華      民      國    八十九    年      三      月      一      日
~B法院書記官  吳福連
                                                                        Ｂ


司法院資訊處製作；財團法人民間司法改革基金會備份。
